【裁判字號】    94,簡上,135
【裁判日期】    950307
【裁判案由】    給付票款
【裁判全文】
臺灣高雄地方法院民事判決             94年度簡上字第135號
上  訴  人  乙○○
訴訟代理人  林軍男律師
被 上訴 人  甲○○
訴訟代理人  賈俊益律師
複代理人    黃建雄律師
上列當事人間請求給付票款事件，上訴人對於中華民國94年6 月
3 日本院93年度雄簡字第4126號第一審判決提起上訴，經本院於
95 年2月21日言詞辯論終結，判決如下：
    主  文
上訴駁回。
第二審訴訟費用由上訴人負擔。
    事實及理由
一、上訴人主張：訴外人首亞經貿有限公司（以下簡稱首亞公司
    ）之總經理丙○○於民國91年6 月間起至92年8 月間止因陸
    續向上訴人借款，達新台幣（下同）2,200,000 元，為清償
    上開債務，乃先交付由訴外人亞聯展業有限公司（以下簡稱
    亞聯公司）所簽發，並由其背書之票號為JC0000000 號、發
    票日為92年9 月25日、面額為2,200,000 元之支票1 紙（以
    下簡稱亞聯公司開立之支票）予上訴人收執兌領，嗣因該紙
    支票屆期不獲兌現，訴外人丙○○即持由被上訴人所簽發，
    受款人欄為首亞公司，並業經其背書，如附表所示支票2紙
    （以下簡稱系爭2 紙支票）交予上訴人抵償債務，然系爭2
    紙支票於92年11月1 日及同年12月1 日經上訴人提示後，仍
    均因被掛失止付而遭退票。而被上訴人既為系爭2 紙支票之
    發票人，其自應負支付票款之責。為此，爰基於票據法律關
    係提起本訴，並聲明：(一)被上訴人應給付上訴人2,000,000
    元及其中1,000,000 元自92年11月3 日起、其中1,000, 00
    0 元自92年12月1 日起均至清償日止，按年息6%計算之利息
    。詎原審以上訴人取得系爭2 紙支票係在訴外人丙○○出國
    之後，其顯未有履行交付票據之行為，故認上訴人並未取得
    系爭2 紙支票之票據上權利而判決上訴人敗訴。然上訴人取
    得系爭2 紙支票本應已受合法之推定，上訴人並不負取得票
    據原因或合法取得票據之舉證責任，原審判決竟責令上訴人
    舉證，此已違反舉證責任分配之法則，況交付票據之行為非
    必出於本人，亦可指示第三人代為交付，不能僅憑訴外人丙
    ○○不在國內，即得逕自推論上訴人未受交付取得票據，故
    原審判決亦違反論理法則，再執票人行使票據上權利，只需
    符合形式上之背書連續即可，系爭2 紙支票自形式上觀察業
    已符合權利行要件，故上訴人的票據權利應受合法之推定，
    不負調查之義務，原審判決未審酌此點，僅以上訴人取得支
    票是否經訴外人丙○○交付為唯一判斷的要點，其認事用法
    亦有違誤，為此提起上訴，聲明請求：(一)原審判決廢棄；(二)
    上開廢棄部分，被上訴人應給付上訴人2,000,000 元及其中
    1,000,000 元自92年11月3 日起、其中1,000, 000元自92年
    12月1 日起均至清償日止，按年息6%計算之利息。
二、被上訴人則以：系爭2 紙支票係被上訴人向訴外人首亞公司
    訂購餐盒所預先支付的貨款，惟訴外人首亞公司於交貨前突
    於92年9 月14日倒閉，且該公司在當日即遭不詳姓名年籍人
    士進入破壞，被上訴人所開立之系爭2 紙支票也不知去向，
    後經首亞公司經理通知，被上訴人始於同年月25日將之掛失
    止付，故首亞公司自不可能在此後轉讓票據權利予上訴人，
    而上訴人主張係於92年9 月25日至同年月29日間由訴外人丙
    ○○取得系爭2 紙支票，惟被上訴人於向臺灣臺中地方法院
    檢察署告訴上訴人及訴外人丙○○竊盜之偵查程序中，業查
    得訴外人丙○○於92年9 月14日即已出境，故上訴人並不可
    能於92年9 月25日之後自訴外人丙○○處取得系爭2 紙支票
    ，再上訴人於本院審理時尚能提出亞聯支票原本，則訴外人
    丙○○顯非如其所言係持系爭2 紙支票換取原交付上訴人之
    亞聯支票，則上訴人既同時持有亞聯支票及系爭2 紙支票，
    其取得系爭2 紙支票就屬無對價或不相當之對價取得，而因
    首亞公司已倒閉無法給付被上訴人所訂購之餐盒，被上訴人
    亦已通知首亞公司解除契約，系爭2 紙支票自已無原因關係
    ，被上訴人自得以上訴人係無對價或不相當之對價取得票據
    應不得享有優於其前手之權利而拒絕給付上訴人的票款請求
    等語資為抗辯，並為上訴聲明：駁回上訴人之上訴。
三、不爭執之事項：
  (一)被上訴人確曾簽發由上訴人所持有之系爭2 紙支票，該等支
    票並分別於92年11月1 日、12月1 日在提示後因被上訴人向
    高雄市票據交換所掛失止付而遭退票。
  (二)系爭2 紙支票均經2 次委託取款，首次係由首亞公司在92年
    8 月29日委由中國國際商業銀行南投分行代收，嗣在屆發票
    日前撤回，其後由原告於92年9 月29日存入合作金庫銀行高
    雄分行代收而退票。
  (三)訴外人首亞公司負責人丙○○於92年9月14日即行出境。
四、本件之爭點主要為上訴人所持有系爭2 紙票據是否非經訴外
    人首亞公司丙○○交付取得？
（一）按票據行為，如以移轉權利為目的，非經交付不生效力。
      所謂交付，乃票據之移轉占有。票據苟非因有處分權人之
      意思脫離占有，而為他人執有時，該他人果明知其情事，
      或有重大過失而不知者，即係非以正當之方法取得該票據
      ，自不得享有票據上之權利，是持票人苟主張享有票據權
      利，仍應對合法受移轉交付票據之事實負舉證之責。
（二）查系爭2 紙支票原係由被上訴人開立交付訴外人首亞公司
      以為購便當紙盒之貨款，後該公司因負責人惡性倒閉而於
      於92年9 月14日遭人破壞侵入，致系爭2 紙支票在內之票
      據及辦公設備、工廠原料、成品、機器設備均被搬空，經
      首亞公司經理曾聖通知被上訴人後，被上訴人才向第一商
      業銀行鳳山分行申報掛失止付，此有被告於92年9 月25日
      向高雄市票據交換所掛失止付時，在票據喪失經過欄內填
      載經過附卷可稽，並核與台灣台中地方法院檢察署93年度
      偵字第12331 號乙○○、丙○○所涉竊盜案卷所附台灣高
      雄地方法院檢察署93年度偵字第3257號不起訴處分書所載
      證人即首亞經貿有限經理曾聖證稱：「因為伊公司老闆惡
      性倒閉，所以伊公司的會計資料及票據均找不到，才跟被
      告（即被上訴人）說明當時的情形」等語相符而堪足可採
      ，而訴外人首亞公司之法定代理人蘇曉維及總經理丙○○
      等人則因連續向其經銷商優穎企業有限公司等詐騙預收
      16,349,000元貨款，且於92年4 月14日均攜妻搭機離境而
      遭台灣南投地方法院檢察署檢察官在同年12月22日以詐欺
      罪提起公訴，亦有附於上開案卷之該署92年度偵字第3814
      號起訴書可憑，是原持有系爭2 紙支票之訴外人首亞公司
      於92年9 月14日既因負責人惡性倒閉經人侵入而取走各項
      財物，且其負責人等並已於該日即已離境，則以移轉權利
      為目的而自該公司取得其所執有之票據者，自須於此之前
      由該公司有權處分者為交付始得謂係以正當之方法取得該
      票據而享有其權利。而上訴人固以系爭2 紙支票係因其擔
      心訴外人丙○○於92年9 月4 日所交用以清償借款之上開
      亞聯開票之支票跳票，訴外人丙○○始於此後之3 、4 日
      應其要求而交付以為擔保，系爭支票係在訴外人丙○○離
      境之前合法取得云云，惟上訴人於前開台灣台中地方法院
      檢察署93年度偵字第12331 號竊盜案偵查中，乃在93年7
      月22日到庭陳稱系爭2 紙支票係訴外人丙○○在92年10月
      拿到台中予其作償還債務之用等語，此經本院查閱上開卷
      案無訛（該卷第11頁），而上訴人於原審中就被上訴人對
      其執有原因之質疑，乃於93年10月5 日由其訴訟代理人提
      出陳報狀載明「原告持有系爭系爭二紙支票，係因訴外人
      丙○○於九十一年六月至九十二年八月陸續向原告借款二
      百二十萬元，並交付亞聯實業有限公司（負責人蘇丁患係
      丙○○父親）簽發之二百二十萬元支票予原告，嗣該紙支
      票屆期退票不獲兌現，丙○○才另行拿系爭支票，並由首
      亞公司背書（首亞公司負責人蘇維係丙○○兄弟）給原告
      抵債」等語，且提出公司基本資料、亞聯公司開立之支票
      暨退票理由單以為釋明，迨其在被上訴人質以上開亞聯公
      司之支票係在訴外人丙○○出境後之92年9 月25日始行退
      票，其不可能在此後因換票而取得系爭支票之抗辯後，始
      在93年10月12日具狀陳報「收受票據時間應在九十二年九
      月間，然確切時間則有記憶上誤差可能，但可確認係在訴
      外人丙○○出國前交付」等語以為解釋，且嗣後始以上開
      所述以為主張，然觀其前後所述已屬不一，且依人之記憶
      常情應以距事發時較近者記憶較為鮮明，況上訴人曾遭刑
      事偵查訴追，衡情其自不可能在未加思索求證即為胡言搪
      塞而陷己於可查證之不利之中，更其歷來亦均係以前票退
      票後因換票取得而對被上訴人為票款之請求者，上訴人嗣
      後更正取得經過之所言已非無疑，且縱以上訴人確執有亞
      聯公司之上開支票原本而得採信其並非係前開所言之換票
      始為取得，並系爭2 紙支票亦係在92年8 月29日託收後另
      於同年9 月3 日經抽票（見原審卷第177 頁中國國際商業
      銀行中銀投字第026 號函參照），惟依上述之訴外人首亞
      公司在92年9 月14日既因負責人等倒閉逃逸而經人侵入取
      走各項財物，以侵入者可能即持有系爭支票及該公司之大
      小章，本院自無從據上訴人取得之系爭支票係蓋有首亞公
      司之大小章之情即得逕為推認其確係由訴外人丙○○在出
      境前所合法移轉交付，而上訴人迄仍無法舉證證明其係在
      上開抽票之後至訴外人丙○○出境之前由其處分而為系爭
      支票之取得，並其於曾陸續借款計2,000,000 元予訴外人
      丙○○等事實，其嗣後主張系爭支票係訴外人丙○○在出
      境前為重複擔保上開借款始為交付云云尚無足採。今系爭
      支票既係上訴人在92年9 月25日前開立亞聯公司之支票退
      票後始行取得，而訴外人首亞公司之負責人蘇曉維及總經
      理丙○○則早於此之前之同年月14日即已離境，上訴人之
      取得系爭支票，自應非係自有處分權之訴外人首亞公司處
      以移轉權利為目的而經其背書所交付，而以上訴人自陳之
      與訴外人丙○○之借款往來情形，衡情其亦應知悉訴外人
      首亞公司、丙○○等之關係及狀況，則其自無法舉證不詳
      人士取得系爭支票，依票據法第14條第1 項之規定，其已
      不得享有票據上之權利，且其究係以何對價而取得系爭支
      票亦未見證明，而上訴人之形式上前手即訴外人首亞公司
      亦已於系爭支票到期倒閉而未出貨予被上訴人，被上訴人
      本亦無給付貨款之義務，依此上訴人自亦不得享有優於其
      前手之請求票款權利，上訴人主張自無足採。
五、綜據上述，本件上訴人並未取得系爭2 紙支票之票據權利，
    從而，上訴人基於票據法律關係，向被上訴人請求票款，應
    屬無據，原審因而為上訴人敗訴之判決並無違誤，上訴人上
    訴意旨仍執陳詞，指摘原判決不當，求予廢棄改判，為無理
    由，應予駁回。
六、本件事證已臻明確，兩造其餘舉證及攻擊防禦方法，核與判
    決結果不生影響，爰不予一一論述，附此敘明。
七、據上論結，本件上訴為無理由，依民事訴訟法第436 條之1
    第3項 、第449 條第1 項、第78條，判決如主文。
中    華    民    國    95    年    3     月    7     日
                      民事第五庭審判長法  官   黃宏欽
                                      法  官   王雅苑
                                      法  官   古振暉
上正本係照原本作成。
本判決不得上訴。
中    華    民    國    95    年    3     月  13      日
                                     書記官  陳展榮
【附表】
┌──┬───┬────┬────┬────┬────┐
│編號│發票人│票   號 │發票日  │票面金額│付款銀行│
│    │      │        │暨退票日│        │        │
├──┼───┼────┼────┼────┼────┤
│一  │首亞經│RB717668│92.11.1 │1,000,00│第一商業│
│    │貿有限│4       │        │0元     │銀行鳳山│
│    │公司  │        ├────┤        │分行    │
│    │      │        │92.11.3 │        │        │
├──┼───┼────┼────┼────┼────┤
│二  │首亞經│RB717668│92.12.1 │1,000,00│第一商業│
│    │貿有限│3       │        │0元     │銀行鳳山│
│    │公司  │        ├────┤        │分行    │
│    │      │        │92.12.1 │        │        │
└──┴───┴────┴────┴────┴────┘


司法院資訊處製作；財團法人民間司法改革基金會備份。
